ACORDAO-COMPLETO-2363349

ACÓRDÃO 6195/2019 ATA 26/2019 - SEGUNDA CÂMARA

VISTOS, relatados e discutidos estes autos de tomada de contas especial instaurada pelo Ministério do Turismo (MTur) em desfavor da Sociedade Brasileira de Integração Social (Sbis) , além de Luiz Gonzaga Cardoso, como então presidente da entidade (gestão: de 12/9/2005 a 27/9/2016) , diante da total impugnação dos dispêndios inerentes ao Convênio 1.507/2008 (Siafi 702456) destinado à implementação da "Caravana de Natal" na região de Tubarão - SC, em 23 e 24/12/2008, a partir do aporte de recursos federais sob o valor de R$ 150.000,00, tendo a vigência do ajuste sido estipulada para o período de 23/12/2008 a 28/4/2009;  
ACORDAM os Ministros do Tribunal de Contas da União, reunidos em Sessão da 2ª Câmara, diante das razões apresentadas pelo Relator, em: 
9.1. rejeitar parcialmente as correspondentes alegações de defesa e, assim, julgar irregulares as contas da Sociedade Brasileira de Integração Social (Sbis) e de Luiz Gonzaga Cardoso, nos termos dos arts. 1º, I, 16, III, "c", e 19, caput, da Lei nº 8.443, de 1992, para condená-los solidariamente ao pagamento do débito sob o valor de R$ 30.000,00 (trinta mil reais) , atualizado monetariamente e acrescido de juros de mora, calculados desde 2/3/2009 até o efetivo recolhimento, fixando-lhes o prazo de 15 (quinze) dias, contados da notificação, para que comprovem, perante o Tribunal (art. 214, III, "a", do Regimento Interno do TCU - RITCU) , o recolhimento da referida dívida ao Tesouro Nacional, na forma da legislação em vigor;
9.2. aplicar em desfavor da Sociedade Brasileira de Integração Social (Sbis) e de Luiz Gonzaga Cardoso, individualmente, a multa prevista no art. 57 da Lei nº  8.443, de 1992, sob o valor de R$ 10.000,00 (dez mil reais) , fixando-lhes o prazo de 15 (quinze) dias, contados da notificação, para que comprovem, perante o Tribunal (art. 214, III, "a", do RITCU) , o recolhimento das referidas dívidas ao Tesouro Nacional, atualizadas monetariamente na forma da legislação em vigor;
9.3. autorizar, caso requerido, nos termos do art. 26 da Lei nº 8.443, de 1992, e do art. 217 do RITCU, o parcelamento das dívidas fixadas por este Acórdão em até 36 (trinta e seis) parcelas mensais e sucessivas, sobre as quais incidirão a atualização monetária e os correspondentes acréscimos legais, esclarecendo aos responsáveis que a falta de pagamento de qualquer parcela importará no vencimento antecipado do saldo devedor, sem prejuízo das demais medidas legais;
9.4. autorizar, desde logo, nos termos do art. 28, inciso II, da Lei nº 8.443, de 1992, a cobrança judicial das dívidas fixadas por este Acórdão, caso não atendidas as notificações; e
9.5. determinar que a unidade técnica envie a cópia do presente Acórdão, acompanhado do Relatório e da Proposta de Deliberação, à Procuradoria da República no Estado de Santa Catarina, nos termos do art. 16, § 3º, da Lei nº  8.443, de 1992, para o ajuizamento das ações penais e civis cabíveis.

Tomada de Contas Especial instaurada pelo Ministério do Turismo (MTur) em desfavor da Sociedade Brasileira de Integração Social (Sbis) e de Luiz Gonzaga Cardoso, como então presidente da entidade (gestão: de 12/9/2005 a 27/9/2016), diante da total impugnação dos dispêndios inerentes ao Convênio 1507/2008 (Siafi 702456) destinado à implementação, no período de 23 e 24/12/2008, da Caravana de Natal na região de Tubarão  SC a partir do aporte de recursos federais sob o valor de R$ 150.000,00, tendo a vigência do ajuste sido estipulada para o período de 23/12/2008 a 28/4/2009.

Segunda Câmara

Ministério do Turismo (MTur).

3. Responsáveis: Luiz Gonzaga Cardoso (CPF XXX.225.099-XX); Sociedade Brasileira de Integração Social (CNPJ 05.619.315/0001-35).

13.1. Ministros presentes: Ana Arraes (Presidente), Augusto Nardes e Raimundo Carreiro.
13.2. Ministro-Substituto convocado: Augusto Sherman Cavalcanti.
13.3. Ministros-Substitutos presentes: Marcos Bemquerer Costa e André Luís de Carvalho (Relator).

ACORDAO-COMPLETO-2504713

Acórdão 3/2023 - Segunda Câmara

ANDRÉ DE CARVALHO

Trata-se de tomada de contas especial instaurada pelo Ministério do Turismo (MTur) em desfavor da Sociedade Brasileira de Integração Social (Sbis) , além de Luiz Gonzaga Cardoso, como então presidente da entidade (gestão: de 12/9/2005 a 27/9/2016) , diante da total impugnação dos dispêndios inerentes ao Convênio 1.507/2008 (Siafi 702456) destinado à implementação da "Caravana de Natal" na região de Tubarão - SC, em 23 e 24/12/2008, a partir do aporte de recursos federais sob o valor de R$ 150.000,00, tendo a vigência do ajuste sido estipulada para o período de 23/12/2008 a 28/4/2009.
Após a análise final do feito, o auditor federal da Secex-TCE lançou o seu parecer conclusivo à Peça 77, com a anuência dos dirigentes da unidade técnica (Peças 78 e 79) , nos seguintes termos:
" (...)  HISTÓRICO
2.	O Convênio 01507/2008 - Siafi 702456 foi firmado no valor de R$ 166.999,96, sendo R$ 150.000,00 à conta do concedente e R$ 16.999,96 referentes à contrapartida do convenente. Teve vigência de 23/12/2008 a 28/4/2009 (vide convênio - peça 4, p. 6 e 18, e prorrogação do ajuste de peça 5, p. 3) , com prazo para a apresentação da prestação de contas estipulado para 30 dias após o dia final de vigência. Os recursos foram liberados por meio da ordem bancária 2009OB800170 (peça 6) , em 26/2/2009, no valor de R$ 150.000,00. 
3.	A prestação de contas (peças 7-26) e complementações (peças 28, 31-32 e 37-38) enviadas foram analisadas por meio dos seguintes documentos: i. Nota Técnica n°. 445/2010 (peça 27) ; ii. Nota Técnica de Reanálise n°. 139/2011 (peça 29) ; iii. Nota Técnica de Reanálise n°. 0923/2013 (peça 33) ; iv. Nota Financeira n°. 0177/2016 (peça 34) ; v. Análise Técnica de Pedido de Reconsideração nº . 179/2016 (peça 39) ; e vi. Nota Financeira n°. 0177/2016 (peça 40) .
4.	Conforme Despacho de peça 1, o fundamento para a instauração da Tomada de Contas Especial foi a reprovação da execução física, constatada na Análise Técnica de Pedido de Reconsideração nº . 179/2016 (peça 39) e na Nota Financeira n°. 0177/2016 (peça 40) , que basearam as conclusões da fase interna, e contiveram a seguinte irregularidade:
a) Não comprovação da boa e regular execução física do evento.
5.	Por meio dos Ofícios 355 e 356/2016/CCGV/DIRAD/GSE (peça 41, p. 3-4 e 1-2) , de 24/2/2017, o Ministério do Turismo notificou respectivamente os responsáveis, Sr. Luiz Gonzaga Cardoso e Sociedade Brasileira de Integração Social (SBIS) , nas datas 7 e 9/3/2017  (vide avisos de recebimento à peça 42) , da reprovação da prestação de contas,  requerendo a devolução dos recursos em 10 dias. 
6.	Diante do não saneamento das irregularidades apontadas e da não devolução dos recursos, instaurou-se a Tomada de Contas Especial. No Relatório de Tomada de Contas Especial nº  137/2017 (peça 55) conclui-se que o prejuízo importaria no valor de R$ 150.000,00 correspondente ao valor do total dos recursos repassados - com data origem 26/2/2009, imputando-se a responsabilidade solidária ao Sr. Luiz Gonzaga Cardoso, presidente da Sociedade Brasileira de Integração Social (SBIS) , no período de 12/9/2005 a 27/9/2016, e a essa associação privada, em razão da impugnação total das despesas do Convênio 01507/2008 - Siafi 702456, devido a irregularidades na execução física do ajuste. 
7.	O Relatório de Auditoria 635/2018 da Controladoria Geral da União (peça 56) também chegou às mesmas conclusões. Após serem emitidos o Certificado de Auditoria, o Parecer do Dirigente e o Pronunciamento Ministerial (peças 57-59) , o processo foi remetido a esse Tribunal.
8.	Na análise inicial, materializada na exordial de peça 63, realizada pela Secex/TCE, que concluiu pela ocorrência de danos ao erário e pela citação do Sr. Luiz Gonzaga Cardoso (CPF XXX.225.099-XX) , presidente da SBIS, no período de 12/9/2005 a 27/9/2016, e da Sociedade Brasileira de Integração Social - SBIS (CNPJ: 05.619.315/0001-35) , em razão da impugnação total quanto aos recursos repassados a essa associação privada por força do Convênio 01507/2008 - Siafi 702456. O Diretor e o Secretário da Secex/TCE anuíram com essa conclusão (peças 64-65) . As citações propostas tiveram os seguintes contornos: 
Ocorrência 1: Não comprovação da boa e regular execução física do Convênio 01507/2008 - Siafi 702456, celebrado entre o Ministério do Turismo e a Sociedade Brasileira de Integração Social (SBIS) , e que tinha por objetivo o apoio à realização do Projeto intitulado 'Realização da Caravana de Natal'.
Qualificação dos responsáveis e responsabilização: 
a.1) Responsável 1:
Nome: Luiz Gonzaga Cardoso 
CPF: XXX.225.099-XX
Conduta: Não apresentar imagens (fotografias ou filmagens) , ou outros documentos capazes de provar a execução física da etapa de 'Tubarão' da Caravana de Natal, e realizar despesas anteriores à vigência do convênio, com as etapas Laguna (17/12/2008) , Imbituba (19/12/2008) , Gravataí (21/12/2008) e Braço do Norte (22/12/2008) dessa caravana.
a.2) Responsável 2:
Nome: Sociedade Brasileira de Integração Social (SBIS) 
CNPJ: 05.619.315/0001-35
Conduta: Não apresentar imagens (fotografias ou filmagens) , ou outros documentos capazes de provar a execução física da etapa de 'Tubarão' da Caravana de Natal, e realizar despesas anteriores à vigência do convênio, com as etapas Laguna (17/12/2008) , Imbituba (19/12/2008) , Gravataí (21/12/2008) e Braço do Norte (22/12/2008) dessa caravana.
I) Quantificação do débito, originado da ocorrência 1:
	Valor original (R$) 
	Data da ocorrência

	150.000,00
	          26/2/2009

9.	Em cumprimento ao pronunciamento da unidade (peça 65) foram promovidas as citações dos responsáveis, nos moldes adiante:
	Ofício
	Data do ofício
	Data de Recebimento do Ofício
	Citado

	3491/2018-TCU/SECEX-TCE (peça 66) 
	9/12/2018
	28/12/2018 (vide AR de peça 70) 
	Luiz Gonzaga Cardoso

	3492/2018-TCU/SECEX-TCE (peça 67) 
	9/12/2018
	28/12/2018 (vide AR de peça 71) 
	SBIS

10. O responsável, Sr. Luiz Gonzaga Cardoso, trouxe, em nome próprio e como representante legal da Sociedade Brasileira de Integração Social (SBIS) , as alegações de defesa acostadas às peças 72-76. Cabe mencionar que o Sr. Luiz Gonzaga Cardoso fez pedido de prorrogação de prazo para apresentação de defesa que foi atendido pelo Tribunal de Contas da União, concedendo a extensão do prazo de defesa em quinze dias (peças 68-69) . 
EXAME TÉCNICO
11. O exame técnico tratará de analisar as alegações de defesa apresentadas pelos responsáveis (peças 72-76) , e suas repercussões em relação as irregularidades aqui relatadas. Como as alegações de defesa do Sr. Luiz Gonzaga Cardoso e da Sociedade Brasileira de Integração Social (SBIS) foram trazidas juntas, serão analisadas conjuntamente.
Alegações de defesa apresentadas (peças 72-76)  e análise dessas defesas
A defesa do Sr. Luiz Gonzaga Cardoso e da Sociedade Brasileira de Integração Social (SBIS) foi composta pelos seguintes documentos:
 Documento contendo argumentos de defesa, de peça 72;
 Documentação comprobatória dos argumentos de defesa (peças 73-76) , que basicamente se tratam de: 
i) fotografias que visam demonstrar a realização do evento em 'Braço do Norte' (peça 73) ;
ii) fotografias que visam demonstrar a realização do evento em 'Gravatal' (peça 74) ;
iii) fotografias que visam demonstrar a realização do evento em 'Imbituba' (peça 75) ;
iv) fotografias que visam demonstrar a realização do evento em 'Laguna' (peça 76) .
13.	Os argumentos de defesa apresentados pelos responsáveis seguem nas linhas a seguir. Logo após a apresentação de cada ponto da defesa, será realizada a análise dos argumentos nele contidos. 
Questão preliminar - Duração do processo e prescrição
14.	Inicialmente o defendente alega que o processo, referente a convênio formalizado no ano de 2008, só foi instaurado pelo TCU em 28/9/2018. Para ele, a demora na tramitação interna do processo, ocasionada pela entidade concedente, fere o princípio da razoável duração do processo, afetando a segurança jurídica dos responsáveis.
15	Alega, ainda, que impor pretensão punitiva ou ressarcitória, depois de tanto tempo, inviabiliza até mesmo o direito à ampla defesa, já que o passar dos anos dificulta ou, por vezes, torna impossível a obtenção de alguma informação que hoje passou a ser tida como relevante.
16	Acrescenta ainda que houve esgotamento do prazo prescricional, visto que houve transcurso do prazo de cinco anos, desde o prazo de recebimentos de recursos pela entidade convenente, em fevereiro de 2009.
17.	Para reforçar seu argumento quanto à prescrição quinquenal, menciona:
a)	 trechos da doutrina de Hely Lopes Meireles acerca da prescrição administrativa;
b) normas de natureza tributária e não tributária, como o Decreto n. 20.910/1932; os arts. 168, 173 e 174 do Código Tributário Nacional; a Lei 6.838/1980, art. 1º; a Lei 8.112/1990, art. 142, a Lei no 8.429/1992, art. 23; a Lei 12.529/2011, art. 46;
c)	 o art. 205 do Código Civil;
d) que o Supremo Tribunal Federal (STF) , ao apreciar o RE 852.475 (Tema 897) , decidiu que o prazo quinquenal previsto na lei 8.429/1992 aplica-se às pretensões ressarcitórias fundadas em danos ao erário, e apenas nos casos em que ocorreria dolo;
18. Segundo ele, o entendimento do TCU no Acórdão 1441/2016-TCU-Plenário, que fixou a prescrição decenal, afasta-se da decisão do STF supra citada. Ademais, entende que, por força do § 3º, do art. 71, da Constituição Federal, que deu força de título executivo às decisões do TCU que impõe débito ou multa, essa Corte de Contas ganhou poderes de cobrança similares à fazenda pública, razão pela qual deve seguir prazos de prescrição semelhantes a essa, que são de cinco anos.
Análise
19. No que se refere aos argumentos de que transcorreu o prazo prescricional de cinco anos para imputação de débito e multa, deve-se ter em conta que tanto a jurisprudência consolidada do TCU quanto a do STF são em sentido contrário.
20. No que concerne ao débito, não há que se falar em prazo prescricional de dez anos ou na teoria da irretroatividade. Esta matéria já se encontra pacificada, no âmbito deste Tribunal em consonância com o STF no julgamento do Mandado de Segurança nº 26.210-9/DF, em 4/9/2008 e conforme a Súmula-TCU 282, enunciada: 
	'As ações de ressarcimento movidas pelo Estado contra os agentes causadores de danos ao erário são imprescritíveis'.
21. Por fim, faz-se ressalva para a necessidade de atenção quanto ao tipo de ilícito apresentado caso a caso, visto que, ilícitos civis e administrativos não se confundem. Nesse sentido, há que ressaltar que este Tribunal, em recentes julgados (Acórdão 5928/2016-TCU-Segunda Câmara, rel. VITAL DO RÊGO e 5.939/2016-TCU-2ª Câmara, rel. MARCOS BEMQUERER) , tem entendido que a tese fixada pelo STF no RE 669.069 (Repercussão Geral 666) , que trata da incidência da prescrição nos débitos com a União decorrentes de ilícitos civis, com prazo prescricional de cinco anos, não alcança prejuízos que decorram de ilícitos administrativos, como a não comprovação da regular gestão de recursos públicos, que são imprescritíveis. Nessa linha é a jurisprudência pacificada desta Corte de Contas, exemplificada no Acórdão 232/2017-TCU-Primeira Câmara, rel. BRUNO DANTAS.
22. Em relação à multa, vale frisar que a pretensão punitiva do TCU, conforme Acórdão 1441/2016-TCU-Plenário, que uniformizou a jurisprudência acerca dessa questão, subordina-se ao prazo geral de prescrição indicado no art. 205 do Código Civil, que é de 10 anos, contado da data de ocorrência da irregularidade sancionada, nos termos do art. 189 do Código Civil, sendo este prazo interrompido pelo ato que ordenar a citação, a audiência ou a oitiva do responsável. No caso em exame, não ocorreu a prescrição, uma vez que a liberação dos recursos ocorreu em 23/10/2009 (vide peça 7) e o ato de ordenação da citação ocorreu em 25/9/2018 (peça 89) .
23. No que concerne ao argumento de que houve possível prejuízo ao direito de ampla defesa, poder-se-ia falar na possibilidade de prejuízo ao direito de defesa por ter se passado mais de dez anos, mas que nesse caso não ocorreu, uma vez que os recursos foram transferidos em 26/2/2009 (peça 6) e os responsáveis foram notificados sobre as irregularidades pela autoridade administrativa competente em 7 e 9/3/2017 (peça 42) , por intermédio dos respectivos Ofícios 355 e 356/2016/CCGV/DIRAD/GSE (peça 41, p. 3-4 e 1-2) .
24. Nessa baila, ante o exposto nas linhas logo acima, não há que se falar em demora do processo e razoável duração do processo, com riscos à prejuízo à segurança jurídica dos responsáveis. Acrescente-se que, um dos objetivos precípuos do princípio da razoável duração do processo são obter um resultado eficaz ao feito. No presente caso, o resultado eficaz do presente processo está sendo buscado, e todas as medidas para garantir o devido processo legal foram tomadas, como o Direito de Defesa e a tempestiva notificação. Ademais, a segurança jurídica dos responsáveis tem sido garantida, via notificação realizada na fase interna, dentre outras medidas.
25. Sendo assim, o argumento de defesa preliminar não deve ser acolhido.
Execução Física - Preliminares
26. Segundo os defendentes, não se poderia considerar que houve danos ao erário e as falhas na execução física foram formais:
a) embora não tenha havido decisão formal do Ministério do Turismo acerca da execução financeira do convênio, constou que o ministério a considerou regular;
b) não há indícios de má-fé, logo, conforme o Direito, presume-se a boa-fé;
c) não houve proveito pessoal dos responsáveis, nem malversação de recursos, ou desvio de finalidade;
d) na verdade, a única restrição apontada tem natureza eminentemente formal, no caso, a suposta ausência de disponibilização de registros fotográficos dos eventos realizados e ainda uma antecipação nas datas previstas desses eventos; não é razoável.
Análise
27. As alegações não devem ser acolhidas, pois:
a) o fato da execução financeira ter sido reputada como regular pela entidade concedente, em algum momento da análise da fase interna, não elide o fato de que a entidade concedente terminou por não se manifestar definitivamente sobre o tema; cabe lembrar que a na fase interna, após apurar falhas na execução do convênio, o Ministério do Turismo decidiu reprovar essa 'execução física' e não se aprofundar no exame da 'Execução Financeira'; E mais importante, o fato da entidade concedente não ter indicado falhas na 'execução financeira', não exime outras falhas detectadas;
b) nos processos de controle externo, a boa-fé não se presume; a boa-fé não pode ser presumida ou acatada a partir de mera alegação, devendo ser demonstrada e comprovada a partir dos elementos que integram os autos, corroborada em contexto fático propício ao reconhecimento dessa condição em favor dos responsáveis; esse é o entendimento do Tribunal de Contas da União, proferidos em acórdãos do TCU como o 1007/2008 - 2ª Câmara, em feito relatado pelo Exmo. Ministro Ubiratan Aguiar; as ações dos responsáveis, no caso vertente, não demonstram, a princípio a boa-fé, especialmente porque 
c) a alegação de que não houve proveito pessoal dos responsáveis, nem malversação de recursos, ou desvio de finalidade, além de não comprovada, não se relaciona com as irregularidades combatidas nos autos, que motivaram as citações e que denotam a não comprovação da boa e regular gestão de recursos;
d) as falhas apontadas não são de natureza eminentemente formal; a suposta ausência de disponibilização de registros fotográficos dos eventos realizados e, ainda, a antecipação nas datas previstas desses eventos, impedem a boa comprovação da utilização dos recursos.
Arrazoados acerca da Execução Física do convênio
28. Os responsáveis aduzem que os eventos foram realizados. Inclusive detalha quatro dos eventos:
a) o evento na cidade de Tubarão ocorreu na Avenida Marcolino Marbns Cabral, na Praça 7 de setembro, ao lado do museu Wili Zumblik, no centro da cidade, com início às 20:00 horas, com apresentação da Bandativa;
b) em Braço do Norte, o evento foi realizado na Praça Padre Roer, frente à Igreja Matriz da cidade de Braço do Norte SC, também com início às 20:00 horas e com apresentação da Bandativa. 
c) Já em Gravatal, a realização do evento ocorreu na Estrada Geral de Gravatal, em frente à Igreja local;
d) Por último, na cidade de Imbituba, o evento foi realizado na Rua Nereu Ramos frente às instalações da antiga cerâmica de Imbituba/SC, também com início às 20:00 horas, e igualmente tendo como atração a apresentação da Bandativa.
29. Em seguida, os defendentes afirmam que prestaram contas da realização do evento, enviando diversos documentos, especialmente quatro CD ROM contendo imagens das caravanas nas cidades de Tubarão, Laguna, Imbituba e Gravatal.
30. Em seguida, acrescentam que, em nenhum momento até então, se fez qualquer ressalva em relação a essas mídias e seu conteúdo. Nas análises técnicas realizadas no Ministério do Turismo não constam qualquer menção à inexistência dessas mídias ou que os arquivos nela constantes inexistam ou estavam incorretos. E que, desde muito, os Requerentes vêm afirmando que as devidas informações foram disponibilizadas ao Ministério, sem que, contudo, tenha havido análise específica a esse respeito. Na verdade, a considerar pela ausência de menção na decisão que determinou a citação (agora no âmbito dessa E. Corte de Contas) não se consegue saber se tais mídias foram remetidas ao TCU. A íntegra dos autos permite concluir que não. Dessa forma, os citados estão sendo responsabilizados por não terem apresentado documentos que já o foram e que, em relação a eles, não houve até então qualquer ressalva.
31. Os responsáveis informam que se passaram dez anos desde a execução, e que a essa altura não são capazes de apresentar (novamente) documentos que já teriam sido apresentados no âmbito da prestação de contas. Ademais, informam que, mesmo com as dificuldades ocasionadas pelo transcurso de tempo, ainda reuniram fotos das caravanas realizadas em Braço do Norte (peça 73) , Gravatal (peça 74) , Imbituba (peça 75) , e Laguna (peça 76) .
32. Por fim, reforçam que os eventos ocorreram, que foram comprovados por intermédio de fotografias durante a prestação de contas, e que depois de tantos anos, não é cabível cobrar dos responsáveis que tenham provas dos eventos. Desse modo, para eles, a execução física estaria comprovada.
Análise
33. Primeiramente deve-se ter em conta que a realização das Caravanas realizadas em Braço do Norte, Gravatal, Imbituba, e Laguna não foi questionada nos autos, nem foi objeto de citação. Em relação a essas etapas, a irregularidade questionada nos autos foi apenas a realização em fase anterior à do convênio (que será examinada em tópico mais adiante) . Sendo assim, analisaremos as alegações de defesa referentes à execução física apenas para o item 'Caravana em Tubarão'. Para os demais itens, essa defesa será considerada inaplicável.
34. No caso da Caravana de Tubarão, o gestor alega que já encaminhou fotos que comprovam a realização do evento durante a fase interna, e essas fotografias não foram consideradas pela entidade concedente no âmbito da fase interna. Ocorre que, ao contrário do alegado pela defesa, há apontamentos nos autos que indicam a análise de fotos referentes à Caravana no município de Tubarão pela entidade concedente e que a entidade convenente teve, à época, a oportunidade de trazer fotos novas que provasse a realização desse item do plano de trabalho, e não o fez, quais sejam:
a)	 na Nota Técnica de Reanálise n°. 0923/2013 (peça 33) , há o seguinte apontamento: E na única etapa realizada dentro de período de vigência, qual seja, etapa de Tubarão - SC, o Convenente não demonstrou a utilização dos Itens conforme previsto no Plano de Trabalho. As fotografias da etapa, apresentadas por meio de CDROM acostado à fl. 133, não demonstram a utilização dos itens em conformidade com o Plano de Trabalho aprovado; 
b) o gestor e a entidade convenente foram notificados dessa nota técnica em 18/6/2016 (peças 35-36) ;
c) nas peças 37 e 38, consta defesa dos responsáveis, na qual não se tratou das fotos da caravana de Tubarão, nem foram trazidas essas fotografias;
d) na Análise Técnica de Pedido de Reconsideração nº . 179/2016 (peça 39) , o seguinte apontamento foi novamente consignado: E na única etapa realizada dentro de período de vigência, qual seja, etapa de Tubarão - SC. o Convenente não demonstrou a utilização dos Itens conforme previsto no Plano de Trabalho. As fotografias da etapa, apresentadas por meio de CDROM acostado à fl. 133, não demonstram a utilização dos itens em conformidade com o Plano de Trabalho aprovado;
e) o gestor e a entidade convenente foram notificados dessa nota técnica em 9/3/2017 (peças 41-42) , sem trazer qualquer documentação acerca do tema.
35. Em suma, foi dada oportunidade na fase interna, e agora na fase externa (via citação) para que os responsáveis provassem a realização da etapa Tubarão/SC do evento, mas eles não o fizeram.
36. Faz-se mister relatar que o convênio em referência não estabelece de forma específica a necessidade de envio pelo convenente de fotos para comprovação da execução física. No entanto, no processo TC Processo 009.845/2012-7, que tratou de consulta do Ministério do Turismo ao TCU em relação à dúvida quanto aos documentos necessários para comprovação dos eventos referentes a convênios celebrados anteriormente ao ano de 2010, esta Corte decidiu, no Acórdão 1459/2012-TCU-Plenário:
	'9.2 responder ao consulente que:
	9.2.1 a análise de prestação de contas relativas a convênios celebrados pelo Ministério do Turismo deve observar, quanto aos documentos que a compõem, a legislação vigente à época da celebração da avença e o prescrito no termo de ajuste, sendo sempre necessário que o cumprimento do objeto pelo convenente reste indubitavelmente comprovado;
	9.2.2 para as situações anteriores a 2010, caso os documentos enumerados no art. 28 Instrução Normativa STN 1/97 e no art. 58 da então vigente Portaria Interministerial 127/2008 não sejam suficientes para comprovar a execução do objeto do convênio, poderão ser exigidos outros elementos de prova, tais como os estabelecidos a partir daquele ano (fotografias, jornais pós-evento, CDs, DVDs, entre outros) '.
36.1. Ou seja, além de fotografias, o gestor poderia usar outros meios de prova para comprovar a realização do evento.
37. Os responsáveis alegam que o lapso temporal os impede de juntar essa documentação comprobatória nesse momento. Contudo, como já mencionado no tópico de análise de defesa acerca da prescrição, o gestor tem o dever de prestar contas da utilização de recursos e não se consolidou prescrição, de modo que os responsáveis têm o dever de provar a execução da Caravana de Tubarão/SC.  	
38. Resta, ainda, o argumento dos responsáveis de que a fotografia que comprovaria a realização da Caravana de Tubarão foi por eles enviada à entidade concedente, mas que essa fotografia não está nos autos, nem foi verificada pelo TCU. Quanto a esse tema, deve-se ter em conta que, como dito antes, diversas oportunidades foram dadas ao gestor de comprovar a realização o evento (inclusive na fase interna e na resposta à citação) , mas não o fez, e que, todos os elementos trazidos pelo Ministério do Turismo indicam que as fotos mencionadas não contiveram a prova de que a dita caravana ocorreu. Sendo assim, tendo em vista que o ônus da prova cabe ao gestor, e que ele não foi capaz de contradizer a presunção de verdade na análise do ministério, deve o seu argumento não ser acolhido. Acrescente-se que os responsáveis poderiam provar a realização do evento por outros meios, além de fotos e vídeos, como notícias pós eventos.   
39. Desse modo, essas alegações devem ser rejeitadas.
Arrazoados sobre a antecipação da data de quatro caravanas
40. Sobre a realização de quatro etapas do convênio, antes da vigência desse ajuste, os responsáveis alegam que:
a)	 o objeto do convênio não foi alterado. Não houve mudanças na estrutura de custos, nos valores conveniados, tampouco na distribuição de responsabilidades. De igual modo, não houve alteração nos locais dos eventos. A modificação das datas em relação à proposta inicial não alterou os objetivos, tampouco trouxe prejuízo aos eventos. Na verdade, a nova configuração de datas se mostrou mais propícia ao atingimento de suas finalidades;
b)	 nenhum dos eventos foi realizado antes do pedido formulado ao Ministério; dessa forma, o convênio não se prestou a custear despesa já realizada;
c) 	a alteração de datas não era vedada; de modo que poderia ter sido pedida uma reprogramação (provavelmente aceita pela entidade concedente) , que alteraria o convênio;
d)	 a Entidade e seu responsável agiram com total boa-fé e transparência, pois, inclusive, apresentaram folder no qual constava as datas dos eventos, o que denota não ter havido qualquer intenção de suprimir ou distorcer informações que formaram a prestação de contas;
e) os eventos efetivamente foram realizados. Os benefícios que se pretendeu atingir com o convênio foram alcançados, pois o resultado foi entregue ao público destinatário; o TCU já decidiu pela admissão da regularidade de despesas realizadas antes da vigência do convênio, quando há demonstração - e aqui é o caso - de que o objeto foi executado; 
f) os eventos tinham relação com a programação de Natal das respectivas cidades; dessa forma, com vistas a otimizar a abrangência dos mesmos é que se fez a mudança das datas, de modo que diante do curto período de calendário natalino sequer houve tempo hábil para realizar pedido de modificação. Na verdade, se houvesse pedido de modificação, a contar pelo tempo que o Ministério levou para aprovar e liberar os recursos, certamente a realização dos eventos seria totalmente prejudicada.
Análise
41. Registre-se que a irregularidade consistiu na realização de despesas anteriores à vigência do convênio (iniciada em 23/12/2008) , com as etapas Laguna (17/12/2008) , Imbituba (19/12/2008) , Gravataí (21/12/2008) e Braço do Norte (22/12/2008) da Caravana de Natal, que foram pagas com recursos desse ajuste.
41.1. As alegações devem ser acolhidas. A mais recente jurisprudência do TCU sobre convênios na área de turismo tem reconhecido que, em caso de despesas anteriores à vigência do convênio, não é cabível a glosa quando comprovada a realização do convênio. Segue trecho do voto condutor do Acórdão 1859/2019-TCU-Primeira Câmara, proferido em processo relatado pelo Exmo. Ministro Bruno Dantas:
	'Como visto, a unidade técnica considera como uma das questões a justificar a impugnação total das despesas o fato de que a execução do evento teria ocorrido em data anterior à vigência do convênio. Diversamente, entendo que o fato de a assinatura do convênio ter se consumado durante o período de realização do evento, por si só, não constitui motivo suficiente a ensejar a glosa dos recursos repassados, porque, se falha deve ser imputável para essa ocorrência, ela decorreria da atuação do MTur, cabendo a responsabilização dos agentes do órgão repassador, como ocorreu na situação julgada pelo Acórdão 7307/2013-TCU-Primeira Câmara. Ressalto que a celebração de convênios às vésperas do evento ou em momento imediatamente posterior, com o decorrente repasse dos recursos até vários meses depois da realização do objeto conveniado - ainda que constitua medida reprovável e possa levar, de fato, a questionamentos quanto à efetiva necessidade do financiamento de festividades com recursos federais -, constituía prática comum nos convênios celebrados pelo MTur, verificada em inúmeras outras TCEs a respeito das quais já me pronunciei. A título de exemplo, colaciono os TCs Processo 001.136/2015-1, Processo 001.149/2015-6, Processo 016.157/2015-0, Processo 016.359/2015-1, destacando que em nenhum desses casos tal ocorrência figurou como motivação para a irregularidade das contas dos responsáveis e a decorrente condenação à restituição integral dos recursos recebidos. Registro, ademais, que a devida antecedência entre a proposta e a vigência do convênio só veio a ser estabelecida pela Portaria Mtur 153/2009, conforme disposto no seu art. 19, norma essa posterior à celebração da avença tratada neste feito'.
41.2. Desse modo, considerando as peculiaridades do presente caso, no qual se verificou a execução física de algumas etapas, e que a aprovação do ajuste se deu próximo ao início programado para o evento, as alegações devem ser acolhidas. 
Tese Sucessiva: Situação Fática que atrai a aplicação do art. 211 do Regimento Interno do TCU
42. Os responsáveis consideram que as contas são iliquidáveis, e por isso devem ser trancadas, nos moldes previstos no art. 211 do Regimento Interno do TCU.
43. O motivo das contas serem iliquidáveis, para os alegantes, seriam a exigência de fotografias ora não disponíveis e que não estavam previstas no termo de convênio, e o transcurso de cerca de 10 anos desde a execução do convênio.
Análise
44. A tese dos responsáveis não deve ser acolhida. Nas linhas anteriores já se deixou patente que não houve prescrição, nem prejuízo à razoável duração do processo ou à ampla defesa.  Ademais, a exigência de provas de que o evento ocorreu não se restringe a fotos. Conforme o já aludido Acórdão 1459/2012-TCU-Plenário, os responsáveis poderiam provar a realização do evento por outros meios, além de fotos e vídeos, como notícias pós eventos.   
45. Ante os argumentos apresentados e a análise realizada, devem as alegações de defesa do Sr. Luiz Gonzaga Cardoso e da Sociedade Brasileira de Integração Social - SBIS serem parcialmente acolhidas, mantendo-se as irregularidades constatadas, a responsabilidade pelos atos de gestão inquinados, e reduzindo-se o débito verificado.
46. O novo débito deve corresponder a apenas 20% dos valores repassados, visto que, das cinco etapas previstas no ajuste, apenas a de Tubarão foi glosada, e o plano de trabalho aprovado (peça 8) não previa diferença de custos entre as etapas. Desse modo, o valor do débito recalculado é de R$ 30.000,00, com data origem 26/2/2009.
47. Desse modo, tendo em vista as constatações consignadas na instrução de peça 63 e nas linhas anteriores desta peça instrutiva (inclusive no parágrafo 46) , que indicam a ocorrência de irregularidade causadora de danos ao erário ocasionadas pelo Sr. Luiz Gonzaga Cardoso e pela Sociedade Brasileira de Integração Social - SBIS, e não havendo nos autos elementos que possam atestar a sua boa-fé, devem as contas desses responsáveis serem julgadas irregulares, sendo eles condenados ao débito descrito no item 46 supra, com fulcro nos termos dos artigos arts. 1º, inciso I, 16, inciso III, alínea 'c', e 19, caput, da Lei 8.443/1992, e com arts. 1º, inciso I, 209, inciso III, 210 e 214, inciso III, do Regimento Interno/TCU (RI/TCU) , com aplicação individual de multa proporcional ao débito, fundamentada no art. 57, da Lei 8.443/1992 c/c o art. 267 do RI/TCU. 
48. Vale ressaltar que a pretensão punitiva do TCU, conforme Acórdão 1441/2016-TCU-Plenário, que uniformizou a jurisprudência acerca dessa questão, subordina-se ao prazo geral de prescrição indicado no art. 205 do Código Civil, que é de 10 anos, contado da data de ocorrência da irregularidade sancionada, nos termos do art. 189 do Código Civil, sendo este prazo interrompido pelo ato que ordenar a citação, a audiência ou a oitiva do responsável. No caso em exame, não ocorreu a prescrição, uma vez que a liberação dos recursos ocorreu em 26/12/2009 (vide peça 6) e o ato de ordenação da citação ainda ocorreu em 1/10/2018 (peça 65) .
CONCLUSÃO
	49. Inicialmente, devem as alegações de defesa do Sr. Luiz Gonzaga Cardoso e da Sociedade Brasileira de Integração Social - SBIS serem parcialmente acolhidas, mantendo-se as irregularidades constatadas, a sua responsabilidade pelos atos de gestão inquinados e pelo débito ocorrido (recalculado no item 46) .
	50. Assim, tendo em vista as constatações consignadas na instrução de peça 63 e nas linhas anteriores desta peça instrutiva, devem as contas do Sr. Luiz Gonzaga Cardoso (CPF XXX.225.099-XX) e da Sociedade Brasileira de Integração Social - SBIS (CNPJ: 05.619.315/0001-35) serem julgadas irregulares, sendo ele condenado ao débito descrito no item 46 supra, com fulcro nos termos dos artigos 1º, inciso I, 16, inciso III, alínea 'c', e 19, caput, da Lei 8.443/1992, e com arts. 1º, inciso I, 209, inciso III, 210 e 214, inciso III, do Regimento Interno/TCU (RI/TCU) , com aplicação individual de multa proporcional ao débito, fundamentada no art. 57, da Lei 8.443/1992 c/c o art. 267 do RI/TCU.
	51. Registre-se que não foram evidenciados indicativos de boa-fé do responsável, fato que permite o julgamento de mérito imediato.
	52. Ademais, a gradação das multas propostas acima deve considerar a gravidade dos fatos cometidos pelo responsável.
	53. Vale ressaltar que a pretensão punitiva do TCU, conforme Acórdão 1441/2016-TCU-Plenário, que uniformizou a jurisprudência acerca dessa questão, subordina-se ao prazo geral de prescrição indicado no art. 205 do Código Civil, que é de 10 anos, contado da data de ocorrência da irregularidade sancionada, nos termos do art. 189 do Código Civil, sendo este prazo interrompido pelo ato que ordenar a citação, a audiência ou a oitiva do responsável. No caso em exame, não ocorreu a prescrição, uma vez que a liberação dos recursos ocorreu em 26/12/2009 (vide peça 6) e o ato de ordenação da citação ainda ocorreu em 1/10/2018 (peça 65) .
PROPOSTA DE ENCAMINHAMENTO
	54. Ante o exposto, submetem-se os autos à consideração superior, propondo:
20	
21	
22	
23	
24	
25	
26	
27	
28	
29	
30	
31	
32	
33	
34	
35	
36	
37	
38	
39	
39.1. 
39.2. 
39.3. 
39.4. 
39.4.1. 
54.1. acolher parcialmente as alegações de defesa do Sr. Luiz Gonzaga Cardoso (CPF XXX.225.099-XX) e da Sociedade Brasileira de Integração Social - SBIS (CNPJ: 05.619.315/0001-35) ; 
54.2. com fundamento nos termos dos artigos 1º, inciso I, 16, inciso III, alínea 'c', e 19, caput, da Lei 8.443/1992, e com arts. 1º, inciso I, 209, inciso III, 210 e 214, inciso III, do Regimento Interno/TCU julgar irregulares as contas do Sr. Luiz Gonzaga Cardoso (CPF XXX.225.099-XX) , presidente da SBIS, no período de 12/9/2005 a 27/9/2016, e da Sociedade Brasileira de Integração Social - SBIS (CNPJ: 05.619.315/0001-35) , condenando-os ao pagamento das quantias abaixo especificadas, com a fixação do prazo de 15 (quinze) dias para que comprove perante este Tribunal, em respeito ao artigo 214, inciso III, alínea 'a', do Regimento Interno do TCU, o recolhimento da dívida aos cofres do Tesouro Nacional, atualizada monetariamente e acrescida de juros de mora calculados a partir da data discriminada, até a data do recolhimento, abatendo-se na oportunidade a monta eventualmente ressarcida, na forma da legislação em vigor:
	Valor original (R$) 
	Data da ocorrência

	30.000,00
	          26/2/2009

	54.3. aplicar, com fundamento no artigo 57 da Lei 8.443/1992 c/c o artigo 267 do Regimento Interno do TCU, multa ao Sr.  Luiz Gonzaga Cardoso (CPF XXX.225.099-XX) , presidente da SBIS, no período de 12/9/2005 a 27/9/2016, e à Sociedade Brasileira de Integração Social (CNPJ: 05.619.315/0001-35) , individualmente e proporcionalmente ao débito que cometeram, fixando o prazo de 15 (quinze) dias, a partir da notificação, para que, nos termos do artigo 214, inciso III, alínea 'a', do Regimento Interno do TCU, comprove perante este Tribunal o recolhimento aos cofres do Tesouro Nacional do valor atualizado monetariamente desde a data do acórdão até a do efetivo recolhimento, se for pago após o vencimento, na forma da legislação em vigor;
	54.4. autorizar, desde logo, nos termos do art. 28, inciso II, da Lei 8.443, de 1992, a cobrança judicial das dívidas, caso não atendidas às notificações;
	54.5. autorizar, desde logo, o pagamento das dívidas mencionadas nos subitens anteriores, caso solicitado, em até 36 parcelas mensais e consecutivas, nos termos do art. 26 da Lei 8.443, de 1992 c/c o art. 217 do Regimento Interno - TCU, de 2011, fixando ao devedor o prazo de quinze dias, a contar do recebimento da notificação, para comprovar perante o Tribunal o recolhimento da primeira parcela e de trinta dias, a contar da parcela anterior, para comprovar o recolhimento das demais parcelas, devendo incidir sobre cada valor mensal, os encargos legais devidos (débito: juros de mora e atualização monetária; multa: atualização monetária) , na forma prevista na legislação em vigor;
	54.6. remeter cópia do acórdão que vier a ser prolatado pelo Tribunal, ao Procurador-Chefe da Procuradoria da República no Estado de Santa Catarina, nos termos do art. 209, § 7º, do Regimento Interno/TCU, para ajuizamento das ações cabíveis, informando-lhe que o inteiro teor da deliberação pode ser consultado no endereço http://www.tcu.gov.br/acordaos;
54.7. enviar cópia do Acórdão que vier a ser proferido ao Ministério do Turismo e ao responsável, para ciência, informando que a presente deliberação, acompanhada do Relatório e do Voto que a fundamenta, está disponível para a consulta no endereço www.tcu.gov.br/acordaos, além de esclarecer que, caso requerido, o TCU poderá fornecer sem custos as correspondentes cópias, de forma impressa'.
Enfim, por intermédio do Exmo. Sr. Subprocurador-Geral Paulo Soares Bugarin, o Ministério Público junto ao Tribunal (MPTCU) anuiu à aludida proposta da unidade técnica, lançando o seu parecer à Peça 80 nos seguintes termos:
	" (...) 2. O ajuste foi assinado no dia 23/12/2008, e teve sua vigência estendida até 28/04/2009 (peça 18, p. 18; peça 5, p. 3) . Para a execução do objeto foram previstos R$ 166.999,96; sendo R$ 150.000,00 à conta do concedente e R$ 16.999,96 referentes à contrapartida do convenente. O repasse federal se deu em 26/02/2009 (peça 6) .
	3. A instauração da Tomada de Contas Especial, com impugnação total das despesas, foi motivada pelas seguintes irregularidades (peças 39 e 55, p. 2) :
a) as etapas do evento realizadas em Laguna, Imbituba, Gravataí e Braço do Norte, que tiveram execução física comprovada por meio de registros de imagens, foram realizadas em 17, 19, 21 e 22 de dezembro de 2008 (peça 25) , datas anteriores à data de assinatura do convênio; e
b) a etapa prevista para a realização do evento na cidade de Tubarão em 23/12/2008, dentro da vigência do convênio, não teve sua execução física comprovada.
4. A despeito de o MTur não ter se aprofundado na análise financeira da prestação de contas (peça 40) , em instrução inicial neste TCU, os documentos apresentados pelo convenente foram analisados, e não foram observadas irregularidades quanto a esse aspecto (peças 63, p. 2) . Os responsáveis foram, então, citados, em razão da não comprovação da boa e regular execução física do objeto do Convênio nº 01507/2008, e apresentaram as alegações de defesa juntadas às peças 72 a 76.
5. Em instrução de mérito (peça 77) , além de se contrapor aos argumentos preliminares com respaldo na jurisprudência deste TCU, a Secex-TCE reafirmou a ausência de documentos capazes de comprovar a realização da caravana no município de Tubarão.
6. Quanto às etapas do evento realizadas alguns dias antes da formalização do convênio, a unidade técnica considerou cabível aplicar o entendimento constante do parecer do Ministério Público de Contas, emitido pelo Subprocurador-Geral Lucas Rocha Furtado no âmbito do TC nº Processo 019.673/2015-9, (peça 28, p. 2) :
'Como visto, a unidade técnica considera como uma das questões a justificar a impugnação total das despesas o fato de que a execução do evento teria ocorrido em data anterior à vigência do convênio. Diversamente, entendo que o fato de a assinatura do convênio ter se consumado durante o período de realização do evento, por si só, não constitui motivo suficiente a ensejar a glosa dos recursos repassados, porque, se falha deve ser imputável para essa ocorrência, ela decorreria da atuação do MTur, cabendo a responsabilização dos agentes do órgão repassador, como ocorreu na situação julgada pelo Acórdão 7307/2013-TCU-Primeira Câmara. Ressalto que a celebração de convênios às vésperas do evento ou em momento imediatamente posterior, com o decorrente repasse dos recursos até vários meses depois da realização do objeto conveniado - ainda que constitua medida reprovável e possa levar, de fato, a questionamentos quanto à efetiva necessidade do financiamento de festividades com recursos federais -, constituía prática comum nos convênios celebrados pelo MTur, verificada em inúmeras outras TCEs a respeito das quais já me pronunciei. A título de exemplo, colaciono os TCs Processo 001.136/2015-1, Processo 001.149/2015-6, Processo 016.157/2015-0, Processo 016.359/2015-1, destacando que em nenhum desses casos tal ocorrência figurou como motivação para a irregularidade das contas dos responsáveis e a decorrente condenação à restituição integral dos recursos recebidos. Registro, ademais, que a devida antecedência entre a proposta e a vigência do convênio só veio a ser estabelecida pela Portaria Mtur 153/2009, conforme disposto no seu art. 19, norma essa posterior à celebração da avença tratada neste feito' (Grifei) .
	7. Diante disso, foi proposto o acolhimento parcial das alegações de defesa do Sr. Luiz Gonzaga Cardoso e da Sociedade Brasileira de Integração Social, reduzindo-se o débito nos seguintes moldes:
	'46. O novo débito deve corresponder a apenas 20% dos valores repassados, visto que, das cinco etapas previstas no ajuste, apenas a de Tubarão foi glosada, e o plano de trabalho aprovado (peça 8) não previa diferença de custos entre as etapas. Desse modo, o valor do débito recalculado é de R$ 30.000,00, com data origem 26/02/2009' (peça 77, p. 9) .
	8. Manifesto minha concordância com o afastamento do débito relacionado às etapas do evento realizadas nos 17, 19, 21 e 22 de dezembro de 2008 e, nesse sentido, acrescento que:
	a) a realização da 'Caravana de Natal' nas cidades de Laguna, Imbituba, Gravataí e Braço do Norte não foi questionada pelo MTur, tampouco por este TCU (peça 39 e peça 77, p. 6) ;
	b) os pagamentos aos contratados se deram dentro da vigência do convênio (peças 12 e 15) ; e
	c) a partir da documentação disponível nos autos (peças 15, 16, 17 e 21) , verifica-se a existência de nexo de causalidade entre os recursos federais repassados ao Município e as despesas relacionadas ao objeto do convênio.
	9. Ante o exposto, por considerar adequadas as análises empreendidas pela unidade técnica, este representante do Ministério Público de Contas manifesta-se de acordo com a proposta de encaminhamento à peça 77, no sentido de julgar irregulares as contas da Sociedade Brasileira de Integração Social e do presidente da entidade, Sr. Luiz Gonzaga Cardoso, condenando-os ao pagamento do débito solidário no valor histórico de R$ 30.000,00; e aplicando-lhes individualmente a multa prevista no art. 57 da Lei nº 8.443/92".
	É o Relatório.

não há.

Subprocurador-Geral Paulo Soares Bugarin.

TOMADA DE CONTAS ESPECIAL. MINISTÉRIO DO TURISMO. CONVÊNIO. TOTAL IMPUGNAÇÃO DOS DISPÊNDIOS. CITAÇÃO. NÃO COMPROVAÇÃO DA BOA E REGULAR APLICAÇÃO DE PARTE DOS RECURSOS FEDERAIS TRANSFERIDOS. AUSÊNCIA DO NECESSÁRIO NEXO CAUSAL ENTRE OS RECURSOS FEDERAIS REPASSADOS E OS PAGAMENTOS AOS ARTISTAS OU AOS SEUS REPRESENTANTES LEGAIS. REJEIÇÃO PARCIAL DAS ALEGAÇÕES DE DEFESA. CONTAS IRREGULARES. DÉBITO. MULTA. CIÊNCIA.

TOMADA DE CONTAS ESPECIAL (TCE)

Secretaria de Controle Externo de Tomada de Contas Especial (Secex-TCE).

Trata-se de tomada de contas especial instaurada pelo Ministério do Turismo (MTur) em desfavor da Sociedade Brasileira de Integração Social (Sbis) , além de Luiz Gonzaga Cardoso, como então presidente da entidade (gestão: de 12/9/2005 a 27/9/2016) , diante da total impugnação dos dispêndios inerentes ao Convênio 1.507/2008 (Siafi 702456) destinado à implementação da "Caravana de Natal" na região de Tubarão - SC, em 23 e 24/12/2008, a partir do aporte de recursos federais sob o valor de R$ 150.000,00, tendo a vigência do ajuste sido estipulada para o período de 23/12/2008 a 28/4/2009.
O MTur indicou a reprovação da execução física do ajuste, tendo assinalado, para tanto (Peça 33, p. 2) , as seguintes irregularidades:
	" (...) Em analise aos autos do processo de prestação de contas, verificou-se que, conforme folder de divulgação do evento (fl. 139) , quatro etapas do evento foram realizadas antes mesmo do início da vigência do Convênio, o que caracteriza afronta a legislação que rege a meteria e descumprimento do alinea 'o' do inciso II da cláusula terceira do termo de convênio assinado entre as partes.
	E na única etapa realizada dentro de período de vigência, qual seja, etapa de Tubarão - SC, o Convenente não demonstrou a utilização dos Itens conforme previsto no Plano de Trabalho. As fotografias da etapa, apresentadas por meio de CDROM acostado à fl. 133, não demonstram a utilização dos itens em conformidade com o Plano de Trabalho aprovado".
No âmbito do TCU, a Secex-TCE promoveu a citação da entidade convenente e do seu representante legal (Peças 66 e 67) diante da não comprovação da boa e regular aplicação da integralidade dos recursos federais repassados, ante a falta da apresentação de imagens (fotografias ou filmagens) e de outros documentos capazes de comprovar a efetiva execução física da referida Caravana de Natal em Tubarão - SC, além da indevida realização de dispêndios em período anterior à vigência do aludido convênio em prol das etapas dessa caravana nas cidades catarinenses de Laguna (17/12/2008) , Imbituba (19/12/2008) , Gravatal (21/12/2008) e Braço do Norte (22/12/2008) .
Após a regular citação, o Sr. Luiz Gonzaga Cardoso apresentou unificadamente as correspondentes defesas, em nome próprio e da Sbis (Peças 72 a 76) , alegando, em síntese, que: (i) teria ocorrido a prescrição da pretensão punitiva e da pretensão de ressarcimento; (ii) teriam ocorrido apenas as falhas formais e não teria ocorrido o desvio ou a má-fé; (iii) os eventos teriam sido realizados e teriam sido enviados os 4 (quatro) CDROM com as imagens da caravana nas cidades de Tubarão, Laguna, Imbituba e Gravatal, mas elas não teriam sido consideradas pelo MTur; (iv) nenhuma das etapas teria sido realizada antes da solicitação dos recursos ao MTur e a alteração de datas para as quatro caravanas, como informado na prestação de contas, não seria vedada no ajuste, salientando que não subsistiria o tempo hábil para a reprogramação do plano de trabalho aprovado; e (v) as contas deveriam ser consideradas iliquidáveis diante da exigência de fotografias não previstas no convênio e diante do transcurso de aproximadamente 10 anos desde a execução do referido convênio.
De todo modo, após a análise final do feito, a unidade técnica propôs a irregularidade das contas para condenar os responsáveis ao ressarcimento do débito apurado nos autos sob o valor equivalente apenas à etapa de Tubarão, além de lhes aplicar individualmente a multa prevista no art. 57 da Lei nº 8.443, de 1992, tendo o MPTCU anuído a essa proposta.
Incorporo os pareceres da unidade técnica e do Parquet especial a estas razões de decidir.
Bem se vê que, apesar de o evento estar previsto para o período de 23 e 24/12/2008, o seu plano de trabalho foi açodadamente aprovado em 23/12/2008 e, ainda assim, a partir de pareceres (técnico e jurídico) emitidos nessa mesma data, tendo o referido ajuste contado estranhamente com a necessária celebração do convênio nesse mesmo dia e com a subsequente publicação do extrato no Diário Oficial da União em 22/1/2009, quando o evento, aliás, já estaria terminado (Peças 2 a 5) .
Toda essa estranha intempestividade também ocorreu no repasse dos recursos federais, já que a respectiva ordem bancária de transferência foi emitida somente em 27/2/2009, evidenciando a estranha destinação indenizatória dos recursos federais para o evento turístico já consumado (Peça 6) .
O TCU já se deparou, no entanto, com várias TCE sobre o repasse de recursos federais pelo MTur em prol de eventos já consumados, sem a necessária correlação temporal entre a execução do objeto pactuado e o repasse dos recursos públicos, de tal sorte que, por não ter sido promovida a devida fiscalização in loco, a análise do repassador sobre a execução física do ajuste teve de ser baseada em fotografias, filmagens e materiais de divulgação, ficando evidenciado, todavia, que esses elementos de convicção se mostrariam evidentemente precários para o necessário ateste do efetivo cumprimento do objeto pactuado (v.g.: Acórdãos 1.582/2014, 4.199/2016 e 2.562/2017, da 2ª Câmara) .
A jurisprudência do TCU se consolidou, então, no sentido de que a falta desses elementos de convicção não tende a se configurar como mera falha formal, tendendo muito mais a resultar na irregularidade das contas para a consequente imputação do débito em desfavor do gestor, ainda mais quando se observa que as aludidas exigências comprobatórias constariam do termo de convênio (v.g.: Acórdãos 4.916/2016 e 4.684/2017, da 1ª Câmara, e Acórdãos 10.667/2015 e 2.465/2016, da 2ª Câmara) . 
Essa situação também ocorreu no presente caso concreto, destacando que, a despeito de estarem previstas no termo de convênio (Peça 4, p. 14) , não foram apresentadas as imagens (fotografias, vídeos etc.) capazes de indicar a efetiva realização do evento em Tubarão - SC, nem, tampouco, os registros sobre as respectivas apresentações artísticas e sobre os itens de infraestrutura, organização e divulgação desse evento, a despeito de essas medidas também fazerem parte das metas então pactuadas (Peça 8) .
Não fosse o bastante, ao aprovar o aludido convênio (Peça 3) , o MTur já havia alertado o convenente sobre a exigência das aludidas imagens, tendo feito expressamente registrar as seguintes obrigações: 
	" (...) deverão ser apresentados documentos, amostras, fotos e gravações do material de divulgação produzido, bem como, declaração expressa - do Convenente e de uma Autoridade local e fotos da realização do evento, de modo que seja comprovada a contratação e execução de todos os serviços previstos no Plano de Trabalho analisado".
A prestação de contas encaminhada, no entanto, pelo Sbis ao MTur não teria apresentado nenhum registro sobre as imagens do evento em Tubarão - SC, a despeito da sua indicação no respectivo ofício de encaminhamento (Peça 7) , e, mesmo após a citação no âmbito do TCU com a expressa indicação da ausência dessas imagens, os responsáveis se limitaram a reenviar apenas as imagens alusivas às apresentações da Bandativa em Braço do Norte, Gravatal, Imbituba e Laguna (Peças 73 a 76) . 
O TCU deve rejeitar, então, as alegações de defesa apresentadas pelos responsáveis sobre a aplicação dos recursos federais na referida etapa de Tubarão - SC, em sintonia com o parecer da unidade técnica e do MPTCU, até porque em plena consonância com os outros casos semelhantes já julgados pelo Tribunal, para além da falta de comprovação sobre os itens de infraestrutura, organização e divulgação do aludido evento em Tubarão - SC, sobressaiu a ausência da necessária comprovação do devido nexo causal entre os recursos federais aportados e os supostos dispêndios incorridos no ajuste, diante, especialmente, da ausência da necessária prova sobre o efetivo pagamento dos cachês em favor dos artistas contratados sob o valor total de R$ 35.200,00 (Peça 17) , a partir, por exemplo, da falta dos contratos de exclusividade entre os artistas e o correspondente empresário, com o devido registro no cartório.
Ocorre que a contratação da Musiart Equipamentos de Som Ltda., por inexigibilidade de licitação, a partir da mera apresentação da carta de exclusividade para a apresentação da referida banda musical (Peça 23) , não atendeu aos requisitos regulamentares expressamente anunciados pelo MTur na aprovação do ajuste e ofendeu a jurisprudência do TCU (v.g.: Acórdão 96/2008-TCU-Plenário) .
A despeito disso, como as respectivas citações se cingiram à falta de comprovação sobre a execução da referida caravana em Tubarão - SC, mostra-se adequada a proposta de imputar o dano sob o valor estimado pela proporção de 1/5 (um quinto) do total repassado, nos termos do art. 210, § 1º, II, do RITCU, resultando aí no débito sob o valor de R$ 30.000,00, com a fixação da database, contudo, em 2/3/2009 (Peça 15) , quando os recursos federais teriam ficado à disposição dos gestores.
Bem se sabe que a jurisprudência do TCU tem se firmado no sentido da pessoal responsabilidade dos gestores pela comprovação da boa e regular aplicação dos recursos federais recebidos mediante convênio ou instrumentos congêneres, submetendo todo aquele que administra os recursos públicos ao dever de demonstrar o correto emprego dos valores federais, nos termos do art. 70, parágrafo único, da Constituição de 1988 e do art. 93 do Decreto-Lei nº 200, de 1967 (v.g.: Acórdãos 1.194/2009 e 3.991/2015, da 1ª Câmara, Acórdãos 27/2004, 6.235/2013 e 3.223/2017, da 2ª Câmara, e Acórdãos 11/1997 e 997/2015, do Plenário) .
Não por acaso, ao responder à consulta sobre a exigência dos aludidos contratos de exclusividade, o Plenário do TCU prolatou o Acórdão 1.435/2017 pela seguinte linha:
	" (...) 9.2. responder ao consulente que:
	9.2.1. a apresentação apenas de autorização/atesto/carta de exclusividade que confere exclusividade ao empresário do artista somente para o (s) dia (s) correspondente (s) à apresentação deste, sendo ainda restrita à localidade do evento, não atende aos pressupostos do art. 25, inciso III, da Lei 8.666/1993, representando impropriedade na execução do convênio;
	9.2.2. do mesmo modo, contrariam o sobredito dispositivo legal as situações de contrato de exclusividade - entre o artista/banda e o empresário - apresentado sem registro em cartório, bem como de não apresentação, pelo convenente, do próprio contrato de exclusividade;
	9.2.3. tais situações, no entanto, podem não ensejar, por si sós, o julgamento pela irregularidade das contas tampouco a condenação em débito do (s) responsável (is) , a partir das circunstâncias inerentes a cada caso concreto, uma vez que a existência de dano aos cofres públicos, a ser comprovada mediante instauração da devida tomada de contas especial, tende a se evidenciar em cada caso, entre outras questões, quando:
	9.2.3.1. houver indícios de inexecução do evento objeto do convênio; ou
	9.2.3.2. não for possível comprovar o nexo de causalidade, ou seja, que os pagamentos tenham sido recebidos pelo artista ou por seu representante devidamente habilitado, seja detentor de contrato de exclusividade, portador de instrumento de procuração ou carta de exclusividade, devidamente registrados em cartório" (grifou-se) .
Por esse prisma, a ausência de imagens e de outros meios de comprovação sobre a efetiva realização do referido evento em Tubarão - SC, para além da falta dos contratos ou das cartas de exclusividade, com o devido registro em cartório, impediu o necessário estabelecimento do aludido nexo causal, resultando na desaprovação das contas pelo órgão repassador diante da impugnação dos dispêndios meramente declarados e da ausência de elementos capazes de demonstrar a boa e regular aplicação dos recursos federais transferidos, em face da configurada ofensa não só às regras legais, mas também aos princípios basilares da administração pública, já que, ao final e ao cabo, os responsáveis deixaram de prestar satisfação à sociedade sobre o efetivo emprego dos recursos públicos postos à sua disposição, dando ensejo, assim, à presunção legal de dano ao erário pela parcela impugnada dos valores federais repassados.
O TCU deve promover, assim, a subsequente responsabilização da entidade convenente em solidariedade com o seu representante legal, nos termos, por analogia, da Súmula nº 286 do TCU, para condená-los ao pagamento do correspondente débito e lhes aplicar a subjacente multa legal.
Não se vislumbra, enfim, a prescrição da pretensão punitiva do TCU no presente caso concreto, nos termos do Acórdão 1441/2016-TCU-Plenário, ante a ausência do transcurso de mais de dez anos entre a ordem para a citação no âmbito do TCU, em 1º/10/2018 (Peça 65) , e a data fatal para a efetiva prestação de contas final do ajuste, em 28/4/2009 (Peça 54) .
Eis que, por meio do referido Acórdão 1.441/2016 proferido pelo Plenário na Sessão Extraordinária de 8/6/2016, o TCU firmou o seu entendimento no sentido de que a prescrição da pretensão punitiva deve seguir a regra geral do prazo decenal, contado a partir do fato, em linha com o art. 205 do Código Civil brasileiro, interrompendo-se a contagem do aludido prazo com a ordem de citação, nos termos do art. 240, caput, da Lei nº 13.105 (Código Processual Civil) , de 2015.
Sem prejuízo, todavia, do respeito a esse entendimento do Tribunal, reitero a minha ressalva já registrada em vários outros julgados do TCU no sentido de que, na ausência de lei específica, o TCU não deveria aplicar qualquer prazo prescricional sobre a referida pretensão punitiva ou, então, na pior das hipóteses, o Tribunal deveria aplicar a regra prescricional fixada pela Lei nº  9.873, de 1999, não só porque ela trata diretamente de prescrição no âmbito do direito administrativo sancionador, mas também porque, entre outras medidas, a aludida lei manda aplicar o prazo prescricional penal, quando a infração administrativa também configure crime, além de determinar expressamente que, no caso de ilícito continuado ou permanente, a contagem do prazo se inicie no dia da cessação do aludido ilícito.
Ao registrar, pois, essa minha posição pessoal, pugno pela aplicação da multa legal aos responsáveis, submetendo-me, então, ao entendimento fixado pelo Acórdão 1441/2016-TCU-Plenário.
Por tudo isso, entendo que o TCU deve julgar irregulares as contas da Sociedade Brasileira de Integração Social e de Luiz Gonzaga Cardoso para condená-los solidariamente ao pagamento do débito apurado nos autos, além de lhes aplicar individualmente a multa prevista no art. 57 da Lei nº  8.443, de 1992.
Ante o exposto, pugno pela prolação do Acórdão ora submetido a este Colegiado.
TCU, Sala das Sessões, em 30 de julho de 2019.
Ministro-Substituto ANDRÉ LUÍS DE CARVALHO 
Relator